臺灣高等法院刑事判決　　　　　　　 99年度交上易字第207號
上　訴　人
即　被　告　楊毓
選任辯護人　許諺賓律師
上列上訴人因過失傷害案件，不服臺灣桃園地方法院99年度交易
字第8號，中華民國99年5月18日第一審判決（起訴案號：臺灣桃
園地方法院檢察署98年度調偵字第650號）， 提起上訴，本院判
決如下：
    主  文
原判決撤銷。
楊毓從事業務之人，因業務上之過失傷害人致重傷，處有期徒
刑捌月。
    事  實
一、楊毓在桃園縣復興鄉三民村之苗圃種植花卉營生，並以駕
    駛自用小貨車載運花卉上山培養及下山販賣為其附隨業務，
    其於民國97年9月24日駕駛車牌號碼1271-QN號自用小貨車附
    載其妻高玉惠下山批購花卉，迨批購花卉完畢於駕車返回上
    開苗圃之途中，於該日晚間6 時17分許，沿桃園縣大溪鎮○
    ○路○ 段（即台七線），由大溪鎮往復興鄉三民村方向行駛
    ，途經該路段308 號前之未劃分向線左彎交岔路口（該交岔
    路口係台七線與桃六三線之丁字型交岔路口，桃六三線係在
    往復興鄉車道之右手邊），本應注意在未劃分向線之道路，
    應靠右行駛，且汽車交會時，會車相互之間隔不得小於半公
    尺，而依當時之天候晴、夜間有照明、柏油路面乾燥無缺陷
    、視距良好及楊毓之身心狀況，並無不能注意之情事，疏
    未注意靠右行駛及會車時之間隔，為超越另一不詳車號之自
    小貨車（車號前四碼為3235），竟跨越道路中心線偏左行駛
    ，適徐萬錦騎乘車牌號碼AX7-413號重型機車，沿復興路2段
    ，由三民往大溪方向行駛至該交岔路口，亦未注意行經標寫
    「慢」字之彎道，應減速慢行，及在未劃分快慢車道行駛，
    應在車道外側行駛，並保持會車之安全間隔，竟未減速慢行
    ，沿車道內側靠近車道中心線行駛，致兩車於會車時相互閃
    避不及，楊毓所駕上開自小貨車左側車身與徐萬錦所駕上
    開機車左側車身相擦撞，致徐萬錦人車倒地，使徐萬錦因而
    受有頭部外傷併左側硬腦膜上出血、硬腦下出血、腦內出血
    、蜘蛛網膜下出血、左側顱骨凹陷性骨折、左側顴骨及上頜
    骨骨折，現呈植物人狀態（殘等：極重度）之重傷害，徐萬
    錦之友人李安所騎乘之車號036-BLS 號重型機車緊隨在徐萬
    錦後方行駛，為徐萬錦倒在往大溪車道之車道邊線之機車跘
    倒。嗣桃園縣政府警察局大溪分局勤務指揮中心據報，指派
    大溪分局百吉派出所劉峻甫、林哲名警員至現場處理，楊毓
    在警員未查知何人肇事前，即向劉峻甫警員自承係其駕駛
    1271-QN 號自用小貨車肇事，並接受裁判。
二、案經徐萬錦之父徐忠寶訴由桃園縣政府警察局大溪分局報告
    臺灣桃園地方法院檢察署檢察官偵查起訴。
    理  由
壹、證據能力部分：
一、按醫師執行醫療業務時，不論患者是因病尋求診療，或因特
    殊目的而就醫，醫師於診療過程中，應依醫師法之規定，製
    作病歷，此一病歷之製作，均屬醫師於醫療業務過程中所須
    製作之紀錄文書，而且每一醫療行為均屬可分，因其接續之
    看診行為而構成醫療業務行為，其中縱有因訴訟目的，例如
    被毆傷而尋求醫師之治療，對醫師而言，仍屬其醫療業務行
    為之一部分，仍應依法製作病歷，則該病歷仍屬業務上所製
    作之紀錄文書，與通常之醫療行為所製作之病歷無殊，自屬
    刑事訴訟法第159 條之4 第2 款所稱從事業務之人於業務上
    所須製作之紀錄文書，而診斷證明書係依病歷所轉錄之證明
    文書，自仍屬本條項之證明文書（最高法院97年度台上字第
    666號判決意旨參照）。 查本件被害人徐萬錦因車禍經送往
    國軍桃園總醫院附設民眾診療服務處所就醫，並由該醫院出
    具診斷證明書3 紙存卷為憑，以證明其所受傷勢及重傷害結
    果，揆諸前揭說明，此醫生依法製作之病歷所轉錄之診斷證
    明書，係業務上之特信性文書，雖係傳聞書面之一種，但例
    外具有證據能力，檢察官、被告及辯護人對此亦無爭執，合
    先敘明。
二、次按法院或檢察官得囑託醫院、學校或其他相當之機關、團
    體為鑑定，或審查他人之鑑定，並準用第203條至第206條之
    1 之規定；其須以言詞報告或說明時，得命實施鑑定或審查
    之人為之，刑事訴訟法第208條第1項定有明文。又於囑託醫
    院、學校或其他相當之機關、團體為鑑定，或審查他人之鑑
    定時，是否命實施鑑定或審查之人以言詞報告或說明，乃法
    院得自由酌裁之事項，未實施鑑定或審查之人以言詞報告或
    說明，並不影響該鑑定之證據能力（最高法院92年台上字第
    6570號判決參照）。檢察官囑託臺灣省桃園縣區車輛行車事
    故鑑定委員會、臺灣省車輛行車事故覆議鑑定委員會鑑定本
    件車禍責任，該二機關均係依法令所成立之車禍專責鑑定機
    構，是以，由臺灣省桃園縣區車輛行車事故鑑定委員會出具
    之鑑定意見書、臺灣省車輛行車事故覆議鑑定委員會出具之
    98年7月7日覆議字第0986202488號函，依上開規定，具有證
    據能力，辯護人認上開鑑定意見書、鑑定意見函不具證據能
    力，核無可採。而本院依被告之聲請，囑託中央警察大學鑑
    定本件車禍責任所出具之鑑定書，揆諸上開說明，亦有證據
    能力，且為檢察官、被告及辯護人所不爭執，具有證據能力
    甚明。
三、又刑事訴訟法有關傳聞法則及例外規定（第159條至159條之
    5 ），如條文已明定得為證據者（如第159條之1第1項） ，
    或依規定原則上有證據能力（如第159條之1第2項）， 但當
    事人未抗辯其有例外否定證據能力情形者，即無庸就其如何
    具有證據能力而為說明。又本院認定本件事實所引用之被告
    以外之人於審判外陳述，包括人證及文書證據等，並無證據
    證明係公務員違背法定程序所取得，且檢察官、被告及辯護
    人於本院準備程序中對本院所引用之相關卷證，除辯護人爭
    執上開台灣省桃園縣區車輛行車事故鑑定委員會、台灣省車
    輛行車事故覆議鑑定委員會所出具之鑑定書無證據能力，經
    本院說明如前外，對其餘之證據能力均表示同意有證據能力
    （見本院卷第35至37頁），迄至言詞辯論終結前未再聲明異
    議。又該等證據，亦無刑事訴訟法第159條之4之顯有不可信
    之情況與不得作為證據之情形。本院審酌上開證據資料製作
    時之情況，尚無違法不當及證明力明顯過低之瑕疵，亦認為
    以之作為證據應屬適當，是依刑事訴訟法第159條至第159條
    之5 規定，所引用之前開人證及文書證據，均有證據能力。
貳、實體部分：
一、訊據被告楊毓對於上開過失肇致本件車禍之犯罪事實坦承
    不諱，惟其與辯護人均辯稱：被告雖平日在苗圃種植花卉，
    並將所種植花卉於假日期間以自用小貨車載往新北市新店區
    固定地點販賣，但平日期間並未以駕駛自用小貨車為業，故
    本件不應論科以業務過失罪責云云。經查：
  (一)被告經營苗圃為業，於上揭時、地駕駛前開自用小客貨車運
    送花卉，跨越道路中心線與對向由被害人徐萬錦騎乘前開機
    車發生碰撞，致徐萬錦人車倒地，使徐萬錦因而受有頭部外
    傷併左側硬腦膜上出血、硬腦下出血、腦內出血、蜘蛛網膜
    下出血、左側顱骨凹陷性骨折、左側顴骨及上頜骨骨折，現
    呈植物人狀態（殘等：極重度）之重傷害等情，業據被告於
    本院審理時坦承不諱（本院卷第76頁反面、第77頁），且有
    桃園縣政府警察局道路交通事故調查報告表(一)及(二)、道
    路交通事故現場圖、現場照片及車損照片共49張、國軍桃園
    總醫院附設民眾診療服務處病症暨失能診斷證明書1 紙、診
    斷證明書影本2紙、身心障礙手冊影本1紙在卷可稽（見97年
    度偵字第25443號卷第12至14頁、第21頁、第26至50頁 、第
    70、71頁）。並經原審勘驗警方所調得之現場監視器之光碟
    片結果：「第一監視器鏡頭是照往台七線往大溪方向的鏡頭
    ，鏡頭左側是桃63線往阿姆坪的道路，被告駕駛之自用小貨
    車於97年9 月24日18時17分45秒左右，由鏡頭之右上方往鏡
    頭之左下方移動，車輛停在鏡頭左下方台七線往復興鄉之路
    邊，尚在台七線與桃63線之路口範圍內，即將駛過該路口，
    被告之自小貨車是以大角度由鏡頭右上方往左下方，緊跟在
    被告之自小貨車後面，是一輛較為小台之自小貨車（車號前
    四碼為3235）。」「第二個監視器鏡頭，是照往桃63線往阿
    姆坪道路方向之鏡頭，鏡頭右邊是往大溪方向，鏡頭左邊是
    往復興方向，自97年9月24日下午6時15分左右開始看，由大
    溪往復興方向之車輛，自小客車均係靠鏡頭之上方往左行駛
    ，自小客車全部的車身包括車輪都在鏡頭內，而且距離鏡頭
    下方尚有一段距離，期間有二輛清潔車之營業大貨車往復興
    方向即往鏡頭左邊行駛時，該二營業大貨車全部之車身包含
    車輪也在鏡頭內，車輪接近鏡頭下方，18時17分45至47秒被
    告之自用小貨車自鏡頭右方中間偏下往鏡頭左方斜角度往左
    上方移動，其由右下方出現在鏡頭中間處時，其車輪全部都
    不在鏡頭範圍內，另由復興往大溪方向之車輛，可以看到自
    小客車大約一半之車身（由鏡頭下方往上算），案發時並看
    不見被害人機車往鏡頭右方行駛，該機車全部沒有被鏡頭照
    到（按：案發時可以看見被害人上半身往鏡頭右方移動之與
    被告之自小貨車擦撞之情形，如98年度調偵字第79號卷第97
    頁之照片，是此一部分之勘驗筆錄自應更正）。」「第三個
    鏡頭是照往台七線往復興之方向，自97年9月24日下午6時16
    分整往下看，往復興之方向在鏡頭上方，往大溪之方向在鏡
    頭下方，往復興方向的車道在右邊，往大溪方向之車道在左
    邊，鏡頭中間是上開路口，鏡頭正右方是桃63線，往復興方
    向之自小客車出現在鏡頭內都是右側車身緊靠鏡頭右側，左
    側車身在鏡頭中間靠右邊一點，該等自小客車通過路口後，
    左側車輪均尚離雙黃線有一段距離，第16分12秒有出現第一
    輛清潔車往復興方向，該車出現在鏡頭時，其左側車身緊靠
    鏡頭下方的左側，右側車身大約在鏡頭下方的中間，第16分
    20秒出現第二輛清潔車往復興方向，該車出現在鏡頭時，其
    左側車身緊靠鏡頭下方的左側，右側車身大約在鏡頭下方的
    中間，上開二輛清潔車駛過路口後，其左側車輪緊靠中間雙
    黃線，第17分45秒至47秒被告之自小貨車從鏡頭左下方出現
    ，剛開始出現時，其車身左後側均看不見，該車往右上方移
    動，停在往復興車道的路邊（未緊靠路邊）。往大溪方向之
    車輛可以看到在通過路口停止線後往左下方移動，但是第17
    分45秒至47秒只看見被害人之機車頭燈緊靠往大溪方向車道
    之右側向前即鏡頭左下方移動。」（見原審卷第53頁），並
    有監視器翻拍照片存卷可參（見前引調偵字第79號卷第15頁
    至第107頁）， 對照上開勘驗監視器錄影光碟內容及翻拍照
    片，被告所駕駛自用小貨車行經肇事地點處，其右前車頭及
    右後照鏡之車影出現位置明顯於其行車車道下方位置（見前
    引調偵字第79號卷第97、98頁），比對先後其他同向通過之
    車身及車影位置（見前引調偵字第79號卷第76、79、100 、
    101）， 可見被告所駕之自用小貨車行經肇事地點處，其左
    前車頭和左側車身已跨越中心線，亦未保持會車之距離，致
    與對向由被害人所騎乘之機車發生擦撞，致生本件車禍。足
    認被告上開任意性自白，核與事實相符，而堪採信。
  (二)依證人李安於檢察官偵查中及原審審理時先後一致具結證稱
    ：案發當日伊與被害人分騎一輛機車由桃園縣復興鄉往大溪
    鎮方向下山行駛，伊騎乘機車在被害人機車後方約10公尺處
    ，行經肇事彎道處，伊見到被害人機車和被告之自用小貨車
    在道路中心線附近發生擦撞等語 （97年度偵字第25443號卷
    第58頁、原審卷第26頁），並於原審審理時陳明：被害人之
    車速比伊之車速快，伊於警詢時陳稱被害人車速很快，到彎
    道中間時才見到被害人減速等情為實在等語（見原審卷第27
    反頁）。再參以警繪現場圖及現場照片所示，肇事地點為未
    劃分快慢車道，亦未劃分向線之道路，被害人機車之行車車
    道上標寫「慢」字，現場碰撞散落物由道路中心線附近擴散
    至左、右兩側等情（見前引偵字第25443號卷第14頁、第26
    至33頁），以及依前開勘驗監視器錄影光碟內容及翻拍照片
    所示（見前引調偵字第79號卷第18頁、20、21、27、30至32
    、97、98頁），被害人所駕駛機車行經肇事彎道處，其行車
    軌跡較證人李安或其他先後經過之機車偏向道路中心線，而
    行經肇事地點處發生碰撞時，被害人上半身被桃63線往阿姆
    坪道路方向之鏡頭攝入（見前引調偵字第79號卷第97頁），
    與其他同向機車經過該處時，均未被上開鏡頭攝入，而同向
    汽車至多僅被拍攝到車頂等情（見前引調偵字第79號卷第89
    至95頁），參互以觀，可見事發時被害人騎駛機車行經標寫
    「慢」字之彎道，疏未注意減速慢行，並未靠道路外側行駛
    ，而行駛於道路靠近中心線處，亦堪認定。
  (三)被告及其辯護人雖均以前詞置辯，惟依證人高玉惠於原審審
    理時證稱被告約3、4年前即在復興鄉三民村苗圃種花，被告
    是將苗圃的花拿去新店販賣，1271-QN 號自用小貨車平時均
    係被告使用，平時用來載盆花使用，案發當日伊和被告去批
    花，準備回三民村，是日後要販賣的花等語（見原審卷第24
    、25頁）。被告亦自承案發當日伊駕駛前開自用小貨車去彰
    化批購花卉，運送回三民村之苗圃，途中發生本件車禍等情
    （見本院卷第34頁反面），是以，顯然被告係以駕駛上開自
    用小貨車為其種花、販賣花卉之業務之附隨業務。被告及辯
    護人否認被告有業務過失云云，要無可取。
  (四)按汽車（包括機器腳踏車—見道路交通安全規則第1項第1款
    規定）除行駛於單行道或指定行駛於左側車道外，在未劃分
    向線或分向限制線之道路，應靠右行駛。又汽車交會時，會
    車相互之間隔不得少於半公尺。道路交通安全規則第95條第
    1項、第100條第5 款分別定有明文。被告以駕駛自用小貨車
    載送花卉為附隨業務，且領有普通小型車駕駛執照，有被告
    駕駛執照影本在卷可稽 （見前引偵字第25443號卷第22頁）
    ，對上揭規定應知之甚詳，而依卷附道路交通事故調查報告
    表（一）及道路交通事故現場圖所示，肇事地點為未劃分快
    慢車道，亦未劃分向線之交岔路口，且依當時之天候晴、夜
    間有照明、柏油路面乾燥無缺陷、視距良好等情形以觀，尚
    無任何足足令被告不能注意之情事，然被告卻疏未注意靠右
    行駛，跨越道路中心線，且未保持會車之距離，致與被害人
    所駕駛之重型機車發生碰撞，造成被害人受有頭部外傷併左
    側硬腦膜上出血、硬腦下出血、腦內出血、蜘蛛網膜下出血
    、左側顱骨凹陷性骨折、左側顴骨及上頜骨骨折，現呈植物
    人狀態（殘等：極重度）之重傷害結果，，顯有過失甚明。
    雖依道路交通安全規則第93條第3款規定：「 行車速度…應
    依減速慢行之標誌、標線或號誌指示行駛。」、第99條第1
    項第1 款規定：「機器腳踏車行駛之車道，應依標誌或標線
    之規定行駛；無標誌或標線者，依下列規定行駛：一、在未
    劃分快慢車道之道路，應在最外側二車道行駛；單行道應在
    最左、右側車道行駛。」，則被害人於標寫「慢」字之彎道
    、未劃分快慢車道之一般車道騎駛機車，未依上開規定之本
    旨減速行駛道路外側，反違規行駛靠近道路中心線附近，復
    因未保持會車之距離，致與被告駕駛自用小貨車發生擦撞，
    雖屬與有過失，然與有過失僅屬民事賠償責任過失相抵問題
    ，與被告過失責任認定要無影響。台灣省桃園縣區車輛行車
    事故鑑定委員會鑑定意見書認：「一、楊毓駕駛自小貨車
    行經行車管制號誌正常運作左彎交岔路口前，跨越分向限制
    線超車不當為肇事原因。二、徐萬錦駕駛重機車與李安駕駛
    重機車均無肇事因素。…」，此有臺灣省桃園縣區車輛行車
    事故鑑定委員會98年5月1日桃縣行字第0985201463函1 份在
    卷可稽（見前引調偵字第110至115頁）。再經送請臺灣省車
    輛行車事故覆議鑑定委員會覆議，經函覆以：「…經本會第
    98-26次（98年7月3日） 會議依卷附調查跡證資料研議結論
    ，照桃園縣區車鑑會之意見，惟意見一文字改為『楊毓於
    夜間駕駕駛自小貨車，行經行車管制號誌作左彎岔路口前，
    跨越分向限制線且在路口偏左行駛不當，為肇事原因。」，
    有台灣省車輛行車事故覆議鑑定委員會98年7月7日覆議字第
    0986202488號函存卷可憑（見前引調偵字第167頁），均與
    本院上開論述不合，不足憑採。嗣經本院再將本案送請中央
    警察大學鑑定車禍事故責任，總結鑑定結果為：「(一)楊毓
    所駕駛之1271-QN自小貨車，行經未劃分向線之路口處未靠
    右行駛（跨越道路中心線）為肇事主因。(二)徐萬錦所駕駛之
    AX7-413 號普通重型機車，行駛彎路設有「慢」標誌之路口
    未減速慢行為肇事次因…。」等情，有中央警察大學100年1
    月3日校鑑科字第1000000052 號鑑定書在卷可稽（外放），
    與本院上開認定部分相同，惟未慮及被告未保持會車距離，
    以及被害人未行駛在車道外側，復未保持會車之距離等肇事
    原因，亦有疏漏。又被告之過失行為與被害人所受之重傷害
    結果間，具有相當因果關係。從而，本件被告確因過失肇事
    ，致被害人受有前揭重傷害至明。
  (五)綜上，本件被害人雖與有過失，惟仍無解於被告過失責任之
    認定，被告業務過失致人重傷害之犯行，事證明確，堪予認
    定，應依法論科。
二、被告以駕駛小貨車為其附隨業務，為從事業務之人；故核其
    所為，係犯刑法第284條第2項後段之業務過失致重傷罪；起
    訴書認被告所犯係刑法第284條第1項後段之普通過失致重傷
    罪，核有容洽，起訴法條應予變更。又按犯人在犯罪未發覺
    之前，向該管公務員告知其犯罪，而不逃避接受裁判，即與
    刑法第62條規定自首之條件相符（最高法院63年度台上字第
    1101號判例參照），且刑法第62條所謂自首，祇以犯人在犯
    罪未發覺之前，向該管公務員申告犯罪事實，而受裁判為已
    足，並不以使用自首字樣為必要。又刑事訴訟採職權主義，
    不能期待被告自己證明其自己犯罪，因之，自首者於自首後
    ，縱又為與自首時不相一致之陳述甚至否認犯罪，仍不能動
    搖其自首效力（最高法院70年度台上字第6819號判決意旨參
    照）。查桃園縣政府警察局大溪分局勤務指揮中心據報，指
    派大溪分局百吉派出所劉峻甫、林哲名警員至現場處理，楊
    毓在警員未查知何人肇事前，即向劉峻甫警員自承係其駕
    駛1271-Q N號自用小貨車肇事，並接受裁判之事實，業據證
    人劉峻甫於原審審理時證述明確（見原審卷第51頁反面），
    揆諸前開判例及判決要旨，即與刑法第62條規定自首之條件
    相符；雖被告於檢察官偵訊、原審中否認其有任何過失，仍
    不能動搖其自首之效力，爰依刑法第62條前段規定，減輕其
    刑。
三、原審就被告予以論罪科刑，固非無見，惟查：(一)原審認定被
    告在劃有分向限制線路段跨越分向限制線，復於行經設有彎
    道之路段，未減速慢行為肇事原因，尚乏實據。(二)原審未審
    究被害人有前揭與有過失之情，亦有未洽。被告上訴主張其
    駕駛前開自用小貨車之行為，並非其附隨業務云云，核無理
    由，惟原判決既有上揭可議之處，自屬無可維持，應由本院
    將原判決予以撤銷改判。爰審酌本件車禍被告駕車跨越道路
    中心線，侵入被害人車道之過失程度甚大，其行為造成才18
    歲餘之被害人（79年4月生） 之身體嚴重損傷程度而呈植物
    人狀態，不僅斷送年輕被害人之一生，且於漫長餘生，累及
    被害人家屬甚鉅，被告犯後自警詢伊始迄偵查及原審中從未
    承認己之過失而推稱全係被害人之過失，其雖有賠償被害人
    損失之意，惜提出之賠償金額未能為告訴人所接受，而未能
    達成民事和解，再參酌被害人亦同有過失之過失程度，兼衡
    被告之品行、智識程度、犯後態度等一切情狀，量處如主文
    第2項所示之刑，以資懲儆。
據上論斷，應依刑事訴訟法第369條第1項前段、第364條、第299
條第1項前段、第300條，刑法第284條第2項後段、第62條前段，
刑法施行法第1條之1第1項、第2項前段，判決如主文。
本案經檢察官壽勤偉到庭執行職務。
中    華    民    國   100    年    3     月    1     日
                  刑事第六庭審判長法  官  邱同印
                                  法  官  郭豫珍
                                  法  官  何信慶
以上正本證明與原本無異。
不得上訴。
                                  書記官  王泰元
中    華    民    國   100    年    3     月    1     日
附錄：本案論罪科刑法條全文
中華民國刑法第284條
（過失傷害罪）
因過失傷害人者，處6月以下有期徒刑、拘役或5百元以下罰金，
致重傷者，處1年以下有期徒刑、拘役或5百元以下罰金。
從事業務之人，因業務上之過失傷害人者，處1 年以下有期徒刑
、拘役或1千元以下罰金，致重傷者，處3年以下有期徒刑、拘役
或2 千元以下罰金。